【裁判字號】    98,訴,2415
【裁判日期】    990325
【裁判案由】    確認抵押權不存在等
【裁判全文】
臺灣臺中地方法院民事判決  98年度訴字第2415號
原      告    安泰商業銀行股份有限公司
法定代理人    甲○○
訴訟代理人    丙○○
              乙○○
              丁○○
被      告    戊○
兼訴訟代理人  己○○
上列當事人間確認抵押權不存在等事件，本院於99年3月1日言
詞辯論終結，判決如下：
    主    文
被告戊○、己○○就坐落台中市○區○○段158-123、158-309地
號土地（應有部分各萬分之156）暨其上同段4022建號建物（即
門牌號碼：台中市○區○○街62巷32號3樓之1房屋）於民國97年
5月26日所為新台幣壹佰伍拾萬元抵押權債權行為及物權行為應
予撤銷。
被告戊○應將上項所示土地及建物經台中市中山地政事務所於民
國97年5月29日所為新台幣壹佰伍拾萬元抵押權設定登記塗銷。
訴訟費用由被告負擔。
    事 實 及 理 由
壹、程序方面：按訴狀送達後，原告不得將原訴變更或追加他訴
    ，但上開規定於請求之基礎事實同一、擴張或減縮應受判決
    事項之聲明者無礙，民事訴訟法第255條第1項第2、3款定有
    明文。本件原告起訴原聲明「(一)確認被告己○○與戊○間就
    坐落台中市○區○○街62巷32號3樓之1於民國（下同）97年
    5月29日向台中市中山地政事務所登記之新台幣（下同）150
    萬元最高限額抵押權及其所擔保之債權不存在。(二)被告就上
    開不動產於台中市中山地政事務所所為之抵押權設定登記應
    予塗銷。」嗣於訴訟進行中，原告更正其聲明為「(一)被告戊
    ○、己○○就坐落台中市○區○○段0000-0000、0000-0000
    地號土地（應有部分各:萬分之156）、暨其上同段4022建號
    建物（即門牌號碼：台中市○區○○街62巷32號3樓之1房屋
    ）於97年5月26日所為150萬元抵押權債權行為及物權行為均
    應予撤銷。(二)被告戊○應將上項所示土地及建物經台中市中
    山地政事務所，於97年5月29日所為150萬元抵押權設定登記
    應予塗銷。」原告前後聲明所主張之事實均為被告間無債權
    存在，其請求之基礎事實同一，並分別為擴張、減縮應受判
    決事項之聲明，核與上開規定無違，應予准許，合先敘明。
貳、原告起訴主張：被告己○○於93年4月21日向原告借款120
    萬元，惟被告己○○自98年2月10日起即未依約清償本息，
    依原告與被告己○○間借貸契約之約定，被告己○○積欠原
    告之債務視為全部到期，迄尚有本金623,393元及利息未清
    償。嗣原告於98年8月間聲請就被告己○○之財產為強制執
    行，經本院以98年度執冬字第26177號受理，惟因被告二人
    於97年5月26日就被告己○○所有坐落台中市○區○○段
    0000-0000、0000-0000 地號土地（應有部分各:萬分之156
    ）、暨其上同段4022建號建物（即門牌號碼：台中市○區○
    ○街62巷32號3樓之1房屋）（下合稱系爭房地）設定150萬
    元第二順位抵押權（下稱系爭抵押權），並於同年月29日完
    成抵押權設定登記，致上開強制執行事件以拍賣無實益終結
    在案。被告二人間事實上並無債權、債務關係存在，亦即系
    爭抵押權設定時並無擔保債權存在，被告己○○於97年5月
    26日將系爭房地設定系爭抵押權予被告戊○，係屬無償行為
    ，且該設定系爭抵押權之無償行為有害於原告之債權，原告
    爰依民法第244條之規定，請求撤銷被告間系爭抵押權設定
    之債權行為及物權行為，並請求被告戊○塗銷系爭抵押權之
    設定登記等語。並聲明：如主文所示。
參、被告則以：被告己○○於94年5月間為經營自助餐生意，以
    母親即被告戊○之名義，向台中市政府申請「繼發小吃店」
    之營利事業登記。同年6月間，被告戊○以「繼發小吃店」
    負責人身分，向訴外人彰化商業銀行中港分行（下稱彰化商
    銀）申請「微型企業創業貸款」而貸得100萬元，被告戊○
    旋將貸得之100萬元轉借予被告己○○，供為被告己○○經
    營自助餐開業及營運資金之用。嗣因被告己○○自助餐店經
    營不善，不但無法按期還款予被告戊○以攤還前向彰化商銀
    之借款，且另多有舉債，被告己○○之弟妹對母親戊○上開
    借款予被告己○○之情事，復有諸多微辭，認為被告戊○對
    其他子女不公平，被告己○○為使弟妹間能諒解母親戊○，
    遂於97年5月間交付被告戊○1紙還款本票，並交付系爭抵押
    權之他項權利證明書、抵押權設定契約書，以作為還款之擔
    保，可知被告間系爭抵押權所擔保之債權確實存在等語，資
    為抗辯。並聲明：原告之訴駁回。
肆、兩造經法官整理並簡化爭點，其結果如下：
  一、兩造不爭執之事項：
    (一)被告己○○於93年4月21日向原告借款120萬元，約定按月
      分期清償本息，惟被告己○○自98年2月10日起未依約清
      償，迄尚欠原告本金623,393元及利息未為清償。
    (二)坐落台中市○區○○段158-123、158-309地號土地（應有
      部分各萬分之156）暨其上同段4022建號建物（即門牌號
      碼：台中市○區○○街62巷32號3樓之1房屋）為被告己○
      ○所有。
    (三)被告戊○、己○○於97年5月26日就系爭房地簽訂擔保債
      權總金額為150萬元之抵押權設定契約書，並於同日向台
      中市中山地政事務所提出抵押權設定登記之申請，經台中
      市中山地政事務所於97年5月29日為新台幣150萬元之抵押
      權設定登記完畢。
  二、兩造爭執之焦點：被告間系爭抵押權設定登記是否為無償
      行為？是否有害及原告之債權？亦即原告請求撤銷被告間
      系爭抵押權設定之債權行為及物權行為、暨請求被告戊○
      塗銷系爭抵押權設定登記，是否有理由？
伍、得心證之理由：
  一、按民法第244條規定之撤銷權，自債權人知有撤銷原因時
      起，一年間不行使，或自行為時起，經過十年而消滅，同
      法第245條定有明文。原告主張其為被告己○○之債權人
      ，因被告間設定系爭抵押權為無償行為而受損害，故依民
      法第244條第1項規定提起本件撤銷訴訟，並主張原告係於
      98年8月間聲請就被告己○○所有系爭房地為強制執行時
      ，始知悉系爭房地業經被告於97年5月29日設定系爭抵押
      權並登記完畢之情事，被告就此並無爭執，且亦查無其他
      證據資料，足資證明原告在此之前已知悉被告間有系爭抵
      押權之設定登記存在，而原告係於98年10月7日提起本件
      訴訟，有起訴狀上本院收狀戳章可稽，原告提起本件訴訟
      未逾民法第245條規定之一年除斥期間，應先敘明。
  二、按債務人所為之無償行為，有害及債權者，債權人得聲請
      法院撤銷之。債權人依第1項或第2項之規定聲請法院撤銷
      時，得並聲請命受益人或轉得人回復原狀。但轉得人於轉
      得時不知有撤銷原因者，不在此限。民法第244條第1項、
      第4項定有明文。再債務人以其所有之不動產設定抵押權
      ，同時向他人借貸款項，其設定抵押權之行為，固屬有償
      行為，若先有債權之存在而於事後為之設定抵押權者，如
      無對價關係，即屬無償行為。倘有害及債權，則債權人自
      得依民法第244條第1項之規定以撤銷之（最高法院51年台
      上字第3528號判例意旨參照）。本件原告主張被告間系爭
      抵押權設定之債權行為、物權行為，因系爭抵押權無被擔
      保債權存在而為無償行為，為被告所否認，並抗辯被告戊
      ○確實曾於94年6月間借款100萬元予被告己○○，被告戊
      ○對被告己○○確實有債權存在等語。經查：
    (一)被告抗辯被告間系爭抵押權有被擔保債權存在，無非以被
      告戊○確實曾於94年6月間借款100萬元予被告己○○為其
      論據。惟姑不論被告二人就借款之經過，被告戊○稱：「
      （問：主張94年6月借給己○○壹佰萬，如何交付？）因
      為己○○要做生意，我是借她壹佰萬元，是一次交給她現
      金100萬元。100萬元是我從年輕時就開始存的，是陸陸續
      續存的，我存在合作金庫銀行，我年輕是在賣菜。100萬
      元我是拿存摺給己○○自己去領現金。存摺是在我家裡給
      她的。」、被告己○○則稱「（問：跟你媽借錢100萬元
      ，你母親如果交付給你？）是我媽去彰銀借款領出來給我
      的，是給我現金，我母親是一次把錢領出來，是領出來
      100 萬元現金放在家裡，陸陸續續幫我付款，先給加盟主
      30萬元權利金，另外頂下店的設備是70萬元，錢是我母親
      直接交給加盟主及店主。」（均見本院卷98年11月23日言
      詞辯論筆錄），二人所述顯不相符，被告二人間是否確實
      有借貸關係，已非無疑。被告嗣後雖提出提出「繼發小吃
      店」營利事業登記申請書、台中市政府函、營利事業登記
      證、被告戊○向彰化商銀貸款之借款申請書、微型企業創
      業貸款借款契約書等，資為被告戊○所述係出於記憶錯誤
      、被告戊○確有向彰化商銀貸款以借予被告己○○之佐證
      。然查，被告所提出之上開營利事業登記申請書、借款契
      約書等資料，至多僅足證明被告戊○曾申請營利事業登記
      及向彰化商銀貸款而已，並不足證明被告二人間有金錢借
      貸關係存在。且查，縱然被告前開有借款之抗辯屬實，依
      被告之抗辯及所提出之上開貸款資料等，被告戊○借款予
      被告己○○之時間為94年6月間，而被告二人係於97年5月
      26日方就系爭房地簽訂系爭抵押權設定契約書，並於同日
      向台中市中山地政事務所提出系爭抵押權設定登記之申請
      ，經台中市中山地政事務所於97年5月29日辦理系爭抵押
      權設定登記完畢，為兩造不爭執之事實，已如前述，則被
      告二人於97年5月26日為系爭抵押權設定之債權行為、物
      權行為時，乃係事後為早於94年6月間即已存在之債權設
      定系爭抵押權，系爭抵押權之設定無對價關係，屬無償行
      為，揆諸前開判例意旨甚明。
    (二)承上，被告設定系爭抵押權之債權行為、物權行為乃屬無
      償行為，已如前述，又被告己○○於93年4月21日向原告
      借款120萬元，約定按月分期清償本息，惟被告己○○自
      98年2月10日起未依約清償，迄尚欠原告本金623,393元及
      利息未為清償，復為兩造不爭執之事實，亦如前述，而被
      告己○○自認除系爭房地外，並無其他財產或存款，僅有
      一部車齡約18年之車輛，則被告己○○所為設定系爭抵押
      權之債權行為、物權行為，顯然有害於原告之債權，則原
      告依民法第244條第1項規定，訴請撤銷被告間系爭抵押權
      設定之無償債權行為、物權行為，並依同條第4項規定，
      請求被告戊○塗銷系爭抵押權登記，於法即屬有據。
  三、綜據上述，原告依民法第244條第1項、第4項規定，訴請
      撤銷被告二人於97年5月26日所為系爭抵押權設定之債權
      行為、物權行為，並請求被告戊○塗銷系爭抵押權登記，
      為有理由，應予准許。
陸、結論：本件原告之訴為有理由，依民事訴訟法第78條、第85
    第1項，判決如主文。
中    華    民    國    99    年    3     月    25    日
                  民事第二庭    法  官  呂麗玉
正本係照原本作成。
如對本判決上訴，須於判決送達後20日內向本院提出上訴狀。
中    華    民    國    99    年    3     月    25    日
                                書記官

司法院資訊處製作；財團法人民間司法改革基金會備份。
